臺灣高等法院民事判決　　　　　　　　　99年度上易字第77號
上　訴　人　蔡宗霖
訴訟代理人　楊金順律師
複 代理 人　游朝義律師
　　　　　　陳秀美律師
被 上訴 人　陳國深
上列當事人間請求侵權行為損害賠償事件，上訴人對於中華民國
98年10月7日臺灣板橋地方法院98年度訴字第261號第一審判決提
起上訴，並為訴之追加，經本院於100年1月18日言詞辯論終結，
玆判決如下：
    主      文
原判決關於駁回上訴人後開第2項之訴部分，暨除確定部分外之
訴訟費用裁判均廢棄。
被上訴人應再給付上訴人新台幣參仟捌佰伍拾貳元。
其餘上訴駁回。
被上訴人應給付上訴人以新台幣肆萬玖仟壹佰元計算自99年5月
28日起至清償之日止，按年息5%計算之利息。
其餘追加之訴駁回。
第一、二審及追加之訴訴訟費用，除確定部分外，由被上訴人負
擔十分之一，餘由上訴人負擔。
    事實及理由
一、本件上訴人於原審基於民法侵權行為之法律關係，請求被上
    訴人賠償其所受支出醫療費用、減少勞動能力之損失及所受
    非財產上之損害，嗣於本院審理程序中，追加請求被上訴人
    賠償其支出之看護費、交通費用、日後應購買之營養品等費
    用，性質上係就損害賠償請求權之項目，補充事實上及法律
    上陳述，非訴訟標的之追加。又上訴人於本院追加請求被上
    訴人應另給付依45萬元計算之法定遲延利息（見本院卷(二)，
    15 頁），核與民事訴訟法第446條第1項但書、第255條第1
    項第2款規定相符，追加程序合法，應先敘明。
二、上訴人主張：被上訴人於民國96年9月1日晚間11時許，於新
    北市○○區○○路103號前，持木棍毆打伊，造成伊受有左
    側前臂挫傷、左側單獨尺骨之閉鎖性骨折之傷害（下稱系爭
    傷害）。伊因而支出醫療費用新台幣（下同）44萬2000元；
    伊並因此導致業績減少，受有工作損失25萬元；又伊因前述
    傷害，精神上受有巨大痛苦，被上訴人應賠償伊25萬元慰撫
    金等情，爰依民法侵權行為之法律關係，求為判決命被上訴
    人給付94萬2000元。（原審判命被上訴人賠償上訴人醫療費
    用1萬5248元及精神慰撫金3萬元，共計4萬5248元，並駁回
    上訴人其餘之訴。被上訴人未就其上開敗訴部分聲明不服，
    已經確定。）並對於原判決提起上訴，聲明：(一)原判決除確
    定部分外，關於駁回上訴人後開第2項之訴部分廢棄。(二)被
    上訴人應再給付上訴人45萬元。（上訴人逾上開金額部分之
    請求，業經原審判決駁回，其未聲明不服，已經確定），並
    於本院審理中追加請求被上訴人應另給付依45萬元計算之法
    定遲延利息等語（見本院卷(二)，15頁）。
三、被上訴人則以：上訴人前於94年間誘拐伊配偶鄧正芳與其同
    居，嗣伊配偶因與上訴人口角而返家，上訴人遂不斷打電話
    或至伊住處騷擾，伊於96年9月1日深夜因上訴人又至伊住處
    鬧事，上訴人於兩造爭執中出手，伊為求自衛而撿起掃把桿
    回頭打了上訴人一下，上訴人始離開伊住處，伊始得脫險，
    伊就對於上訴人所受系爭傷害，並不爭執。然上訴人主張支
    出醫療費用部分，其中有重複及無必要。另上訴人所罹患之
    關節炎，非因系爭傷害所致，且其於天主教耕莘醫院永和分
    院（下稱耕莘醫院）就診所領之藥物係為治療皮膚病，非關
    節炎之治療用藥，伊自不須賠償上訴人因此所支出之醫療費
    用。又上訴人並無工作，自無因系爭傷害受有工作減少之損
    失，上訴人所提秀景中醫診所診斷證明書，亦非真正，上訴
    人主張系爭傷害僅復原70%，未來2年均須回診云云，均不可
    採。上訴人於第二審始主張僱用訴外人陳素英為其看護，並
    支出看護費用8萬4000元，亦非真實。上訴人先主張其於南
    投縣名間鄉接受民俗療法，又提出南投縣草屯鎮順安堂國術
    館所開立之治療證明書，且該治療證明書上所載時間與上訴
    人因另案入監服刑之時間重疊，其主張顯有矛盾且無必要。
    上訴人前破壞伊家庭，造成伊家破人亡、名譽受害，上訴人
    雖因受有系爭傷害，然此僅皮肉輕傷，伊受害程度較上訴人
    所受傷害為大，上訴人自不得請求伊賠償慰撫金等語，資為
    抗辯。並對於上訴人之上訴及追加之訴，答辯聲明：上訴及
    追加之訴均駁回。
四、兩造不爭執之事項：
  (一)被上訴人因懷疑上訴人與其配偶鄧正芳有染，對於上訴人心
    生不滿，而於96年9月1日晚間11時許，於新北市○○區○○
    路103號持木棍毆打上訴人，造成上訴人受有系爭傷害，刑
    事責任部分，經臺灣板橋地方法院97年度簡字第6611號、97
    年度簡上字第1162號刑事確定判決被上訴人傷害人之身體，
    處拘役40日，並已執行完畢。
  (二)被上訴人另對於上訴人與鄧正芳涉嫌妨害家庭案件部分提起
    告訴，經臺灣板橋地方法院檢察署檢察官以不起訴處分確定
    （97年度偵字第8791號、第16698號）。
  (三)被上訴人前以上訴人侵害伊配偶關係之身分法益，致其受有
    名譽、精神上之損害為由，依民法侵權行為之法律關係請求
    上訴人賠償損害，經原法院98年度訴字第1372號、本院98年
    度上易字第954號確定判決命上訴人賠償被上訴人精神慰撫
    金30萬元（見本院卷(二)，32至33頁）。
五、按不法侵害他人之身體或健康者，對於被害人因此喪失或減
    少勞動能力或增加生活上之需要時，應負損害賠償責任。不
    法侵害他人之身體者，被害人雖非財產上之損害，亦得請求
    賠償相當之金額，民法第193條第1項、第195條第1項分別定
    有明文。本件被上訴人不法毆打上訴人造成系爭傷害，已如
    前述，則上訴人主張被上訴人應依前開規定，賠償其所受損
    害，自屬有據。玆就上訴人請求之項目及金額，分別判斷如
    下：
  (一)關於醫療費用部分：就此，上訴人主張伊因系爭傷害支出之
    醫療費用：耕莘醫院部分為1萬7048元（計算至98年6月8日
    止）、秀景中醫診所部分為3920元（3720元＋200元＝3920
    元）、順安堂國術館部分為5萬7300元（見本院卷(二)，257至
    258頁）。另伊迄今仍有後遺症，尚須持續治療，以未來2年
    計算，伊平均每月須回診2次，每次看診約支出醫療費用100
    0元，共計後續醫療費用為4萬8000元（見本院卷(二)，259頁
    ）等語，雖提出耕莘醫院醫療費用收據（見原審卷(一)，161
    至170頁、175頁、177至189頁、卷(二)，73至74頁、本院卷(二)
    ，206頁、266頁）、秀景中醫診所醫療費用收據（見原審卷
    (一)，171至172頁、本院卷(一)，33頁）、秀景中醫診所診斷證
    明書（見本院卷(一)，55頁）、耕莘醫院及秀景中醫診所診斷
    證明書（見原審卷(二)，56至57頁）、耕莘醫院藥單（見原審
    卷(二)，76至77頁）、耕莘醫院甲、乙種診斷證明書（見本院
    卷(一)，54頁、24頁、卷(二)，205頁）、耕莘醫院醫療費用明
    細表（98年11月28 日列印，見本院卷(一)，32頁）、順安堂
    國術館治療證明書（見本院卷(二)，204頁）、秀景中醫診所
    門診掛號費單據（見本院卷(二)，2 64頁）為證。被上訴人就
    上訴人主張於耕莘醫院96年9月2日至98年6月8日間所支出醫
    療費用1萬3328元、99年6月25日回診檢查費1072元、往返住
    家與醫院之11次車資3080元（合計1萬7480元），及於中和
    秀景中醫診所96年12月1日至98年3月26日間所支出醫療費用
    700元、99年8月30日回診檢查費200元及往返住家與醫院3次
    車資700元（合計1620元）不為爭執（見本院卷(二)，303頁）
    ，至於就上訴人其餘請求則予否認，並以前詞置辯。查：
  1.上訴人請求之前開費用中，於耕莘醫院及秀景中醫診所就診
    及往返住家與醫院之車資合計1萬9100元（1萬7480元+1620
    元＝1萬9100元），為被上訴人所自認，依民事訴訟法第279
    條第1項規定，上訴人就此事實無庸舉證，本院應以之為裁
    判基礎。扣除原判決命被上訴人給付之1萬5248元後，此部
    分上訴人得再請求被上訴人給付3852元。
  2.上訴人雖主張其於耕莘醫院支出之醫療費用為1萬7048元，
    於秀景中醫診所支出之醫療費用為3720元，並提出秀景中醫
    診所門診掛號費單據2紙（上證七）、耕莘醫院診斷說明書
    （上證八）為證，然前開2紙秀景中醫診所門診掛號費單據
    ，上訴人所支出之掛號費，每次200元，2次共400元，至於
    耕莘醫院診斷說明書則未記載上訴人支出之金額如何，均難
    據以認定上訴人確已支出其所主張之醫療費用。上訴人復主
    張於南投縣草屯鎮順安堂國術館接受治療，支出5萬7300元
    ，固亦提出該國術館所出具之損傷接骨民間療法治療證明書
    為證（上證六），然上訴人並未證明該療法係由具備醫師資
    格者所為，且該療法確為治療傷勢所必須，上訴人請求被上
    訴人應負擔此項費用，亦非有據。又依上訴人提出前揭其他
    證據，亦不能證明上訴人所支出之費用，已逾被上訴人所自
    認之1萬9100元，則上訴人逾此金額所為主張，自非可採。
  (二)關於勞動能力減少之損失部分：就此，上訴人主張伊原從事
    勘輿師(即地理師)與昌暉國際股份有限公司之負責人，因被
    上訴人之傷害行為，導致業績減少，迄今仍須復健而僅復原
    70%，不能做粗重工作，被上訴人自應負賠償責任。伊工作
    收入平均每月約70萬元，至其於60歲退休，仍有兩年之工作
    期間，以上訴人工作收入平均每月70萬所減少之30%計算，
    兩年收入達504萬元，今暫於上訴之45萬元範圍內請求被上
    訴人賠償伊因此減少勞動能力之損害等語，並提出授權書（
    見原審卷(二)，232至239頁）、公司登記事項表（見本院卷(一)
    ，29至30頁）、訂購合約書等件（見本院卷(二)，137至146頁
    ）為證。被上訴人則辯稱上訴人並無工作，自無因伊傷害行
    為受有工作減少之損失，且否認上訴人所提秀景中醫診所診
    斷證明書之真正，上訴人主張所受傷害僅復原70%，未來2年
    均須回診云云，均不可採等語。查上訴人主張其減少勞動能
    力30%，固提出秀景中醫診所99年8月30日之診斷證明書為證
    （見本院卷(二)，299頁），該證明書確亦記載上訴人於96年9
    月被打傷，左手尺骨骨折，現雖復原70%，旋轉活動不靈活
    ，不能做粗重工作等語。然上訴人既自承從事勘輿工作及公
    司負責人，是否會因左手尺骨旋轉活動不靈活而減少其勞動
    能力，本非無疑。何況其骨折已於事發後約半年至一年期間
    已痊癒，目前是遠端橈尺關節炎，但病人只願接受中醫治療
    等情，有耕莘醫院99年7月22日耕永醫字第0990003969號函
    可據（見本院卷(二)，220頁），而尺骨骨折若無完善的復健
    ，少數會造成遠端橈尺關節炎，亦有同醫院99年11月22日耕
    永醫字第0990006612號函可參（見本院卷(二)，307頁），可
    知上訴人之遠端橈尺關節炎，因尺骨骨折所造成之機會不大
    ，縱因尺骨骨折所造成，亦出於上訴人未為完善復健所致，
    與被上訴人之行為，並無關聯。尤有進者，上訴人主張其每
    月平均收入為70萬元，並未據其提出任何證據以為證明，經
    本院查詢其93年至95年之年度總所得，依序為4萬2596元、6
    萬1929元及8萬3865元，有稅務電子閘門財產所得調件明細
    附卷可稽（見本院卷(二)，212頁至217頁），依此，上訴人每
    月平均收入尚不足5千3百元，是其主張每月平均收入為70萬
    元云云，顯然誇大其詞，殊不可信。上訴人復不能舉證證明
    其原有勞動能力確因左手尺骨骨折而減少，其請求被上訴人
    賠償此項損害，亦無足取。
  (三)關於看護費用部分：就此，上訴人主張伊於96年9月3日起因
    手臂打石膏治療，生活起居十分不便，遂僱請訴外人陳素英
    為看護，期間共計3個月，以每月2萬8000元計算，共計支出
    8萬4000元（見本院卷(二)，18頁），爰追加請求被上訴人應
    賠償伊支出看護費之損害等語，固提出陳素英出具之證明書
    （見本院卷(一)，34頁）為證。然上訴人僅為左手尺骨骨折而
    已，日常生活當能自理而不受影響，無僱人看護必要，就令
    其已支付前開費用，亦不得請求，是上訴人此部分請求，仍
    無可採。
  (四)關於交通費用及營養品等費用部分：就此，上訴人主張伊因
    被上訴人之傷害行為，迄今仍有後遺症，爰追加請求被上訴
    人應再賠償伊因而支出之生活費用如就診之交通費用及營養
    品等費用之損害。交通費部分共計為7960元（至耕莘醫院部
    分以單程140元，共計看診19次計算，至秀景中醫診所以單
    程120元，共計看診11次計算，140元×2×19＋120元×2×
    11＝7960元，見本院卷(二)，17至18頁），營養品費用部分以
    每月1000元計算將來2年之費用，共計為2萬4000元（見本院
    卷(二)，259頁）。查上訴人主張往返醫院之車資中，往返住
    家與耕莘醫院之11次車資3080元，及往返秀景中醫診所與住
    家之3次車資700元，業據被上訴人自認在卷，已如前述，逾
    此部分之金額，上訴人並不能提出證據，證明其已支出車資
    ，所為請求，自難准許。至於日後2年所需之營養品，上訴
    人亦未提出醫師證明為治療系爭傷害所必要，其請求被上訴
    人應預先給付此費用，不能准許。
  (五)關於精神慰撫金部分：就此，上訴人主張伊因被上訴人之傷
    害行為受有傷害，精神上及肉體上持續受有巨大痛苦，無以
    復加，被上訴人應賠償伊精神慰撫金20萬元等語。被上訴人
    則辯稱上訴人前破壞伊家庭，造成伊家破人亡、名譽受害，
    上訴人雖因伊傷害行為受有損害，此僅皮肉輕傷，伊受害程
    度較上訴人所受傷害為大，上訴人自不得請求伊賠償慰撫金
    等語為證。本院審酌上訴人於本件傷害刑事偵查程序中，就
    其與被上訴人之配偶確曾發生性關係，亦直言不諱（見台灣
    板橋地方法院檢察署96年度偵字第23655號卷，142頁，上訴
    人於96年12月6日提出之補充告訴狀），並經被上訴人配偶
    鄧正芳於前開偵查程序中自承在卷（見同上卷，69頁，96年
    11 月13日偵查筆錄），被上訴人因懷疑其配偶鄧正芳與上
    訴人有曖昧關係，憤而毆打上訴人成傷等情，以及兩造社會
    地位及經濟狀況，認為原審判命被上訴人賠償上訴人非財產
    上損害3萬元，尚無不合，上訴人主張被上訴人應賠償20萬
    元云云，顯非可採。
六、綜上所述，上訴人本於侵權行為之法律關係，請求被上訴人
    應於原判決所命之金額外，再給付3852元，為有理由，應予
    准許。逾此金額之請求，為無理由，應予駁回。上開應予准
    許部分，原判決駁回上訴人之請求，尚有未合，上訴人上訴
    指摘原判決此部分不當，求予廢棄，為有理由，應由本院將
    原判決此部分廢棄，改判如如主文第2項所示。上開不應准
    許部分，原判決駁回上訴人之訴，並無不妥，上訴人上訴指
    摘原判決此部分不當，聲明廢棄，為無理由，應駁回其上訴
    。又上訴人於本院審理中，追加請求依45萬元計算之法定遲
    延利息，其中請求依原判決及本判決所命金額合計4萬9100
    元自99年5月28日（上訴人上訴聲明送達被上訴人之翌日）
    起，至清償之日止，按年息5%計算之部分，為有理由，應予
    准許。至於其餘請求，則無理由，應予駁回。
七、據上論結，本件上訴及追加之訴，均為一部有理由、一部無
    理由。依民事訴訟法第449條第1項、第450條、第79條，判
    決如主文。
中    華    民    國   100    年    2     月    1     日
                  民事第十一庭
                      審判長法  官  呂太郎
                            法  官  詹文馨
                            法  官  劉坤典
正本係照原本作成。
不得上訴。
中    華    民    國   100    年    2     月    1     日
                            書記官  黃千鶴